【裁判字號】    98,訴,1387
【裁判日期】    990201
【裁判案由】    拆屋還地
【裁判全文】
臺灣臺南地方法院民事判決              98年度訴字第1387號
原      告  乙○○
被      告  甲○○
上列當事人間請求拆屋還地事件，經本院於民國99年1月18日言
詞辯論終結，判決如下：
    主  文
被告應將坐落臺南市○○段八一三之九地號土地上如附圖所示即
臺南市東南地政事務所複丈日期民國九十八年十二月二十三日土
地複丈成果圖編號A部分、面積七十六平方公尺之地上物拆除，
並將上開土地返還原告及全體共有人。
訴訟費用新臺幣壹萬肆仟捌佰貳拾元由被告負擔。
    事實及理由
一、按不變更訴訟標的，而補充或更正事實上或法律上之陳述者
    ，非為訴之變更或追加，民事訴訟法第256條定有明文。本
    件原告起訴時聲明：被告應將原告所坐落臺南市○○段813-
    9地號土地上之建物（門牌號碼：臺南市○區○○路88 巷13
    號）拆除，將土地返還原告；嗣於本院審理中更正聲明為：
    被告應將坐落臺南市○○段813-9地號土地上之建物拆除，
    將土地返還予原告與其他共有人（見本院卷第10頁）；復更
    正聲明為：被告應將原告所有坐落臺南市○○段813-9地號
    土地上如附圖所示即臺南市東南地政事務所98年12月23日土
    地複丈成果圖編號A部分、面積76平方公尺之地上物拆除，
    將上開土地返還原告及全體共有人（見本院卷第37頁）。依
    上開規定，係屬更正事實上及法律上之陳述，應予准許。
二、原告起訴主張：
  (一)原告與訴外人陳福壽、邱振隆、邱振泰、邱振相、邱振慶、
    林大為、郭金葉、林枝樹、林枝竹、林枝財、林枝萬、謝月
    理、陳錦美、戴麗珠於民國88年5月18日以本院88年度南調
    字第259號調解分割共有物事件，同意渠等共有坐落臺南市
    ○區○○段813地號、地目建、面積1,932平方公尺土地協議
    分割，並按調解內容辦理分割登記，由訴外人謝月理、陳錦
    美、戴麗珠共有坐落臺南市○區○○段813-9地號、地目建
    、面積365平方公尺土地（下稱系爭土地），嗣訴外人陳錦
    美於94年12月29日將系爭土地應有部分1/3贈與原告，原告
    自應為系爭土地之共有人，依法得就共有物之全部，本於所
    有權請求。詎被告未經原告同意，亦無任何合法權源，無權
    占用部分系爭土地，搭建地上物即門牌號碼為臺南市○區○
    ○路88巷13號房屋（下稱系爭建物），致原告及其他共有人
    所有權之行使受損害，爰依據所有權之法律關係，提起本件
    訴訟。
  (二)對於被告抗辯之陳述：兩造間並無其他共有土地，被告抗辯
    其短少10幾坪土地，係原告之妯娌即訴外人謝月理與被告間
    共有另筆土地糾紛，且因訴外人謝月理亦積欠原告債務未清
    償，經原告聲請強制執行訴外人謝月理所有另筆土地，經另
    筆土地其他共有人邱振隆之子拍定得標，是被告所稱短少10
    幾坪土地糾紛，實與原告無涉。
  (三)並聲明：被告應將坐落臺南市○○段813-9地號土地上如附
    圖所示即臺南市東南地政事務所98年12月23日土地複丈成果
    圖編號A部分、面積76平方公尺之地上物拆除，將上開土地
    返還原告及全體共有人。
三、被告則以：系爭土地上之未保存登記建物原為被告之父林大
    為所有，被告之父過世後，被告因繼承而取得建物所有權，
    並將納稅義務人名義變更為被告，被告之地上物雖占用原告
    共有之系爭土地，惟被告與原告之兄弟姐妹間就另筆共有土
    地尚有所有權糾紛，原告及其兄弟姐妹短少10幾坪土地給被
    告，原告及其兄弟姐妹理應返還短少10幾坪給被告，被告始
    能有土地建屋自住，否則被告無處可住。並聲明：駁回原告
    之訴。
四、得心證之理由：
  (一)原告與訴外人陳福壽、邱振隆、邱振泰、邱振相、邱振慶、
    林大為、郭金葉、林枝樹、林枝竹、林枝財、林枝萬、謝月
    理、陳錦美、戴麗珠於民國88年5月18日以本院88年度南調
    字第259號調解分割共有物事件，同意渠等共有坐落臺南市
    ○區○○段813地號（分割前）、地目建、面積1,932平方公
    尺土地協議分割，並按調解內容辦理分割登記，其中訴外人
    謝月理、陳錦美、戴麗珠共有取得坐落臺南市○區○○段
    813- 9地號（分割後）、地目建、面積365平方公尺土地（
    即系爭土地），嗣訴外人陳錦美於94年12月29日將系爭土地
    應有部分1/3贈與原告，於95年2月14日辦理所有權移轉登記
    等情，為被告所不爭執，且有本院88年度南調字第259號調
    解筆錄、土地登記簿謄本附卷可憑（見本院98年度補字第
    376號卷第5-10頁），足認被告係系爭土地共有人之一。又
    被告所有地上物即門牌號碼臺南市○區○○路88巷13號房屋
    占用系爭土地，其位置及面積如附圖所示即臺南市東南地政
    事務所98年12月23日土地複丈成果圖編號A部分、面積76平
    方公尺等情，此經本院會同地政人員到場勘驗測量屬實，並
    有勘驗筆錄、照片、臺南市東南地政事務所98年12月23日土
    地複丈成果圖在卷足考（見本院卷第21-28頁），堪信被告
    之地上物占有系爭土地，至為明確。
  (二)按所有人對於無權占有或侵奪其所有物者，得請求返還之。
    對於妨害其所有權者，得請求除去之。有妨害其所有權之虞
    者，得請求防止之，民法第767條定有明文。各共有人對於
    第三人，得就共有物之全部為本於所有權之請求。但回復共
    有物之請求，僅得為共有人全體之利益為之。民法第821條
    規定甚明。被告雖抗辯原告及其兄弟姐妹與被告間就他筆共
    有土地尚有所有權糾紛，原告及其兄弟姐妹應先返還短少被
    告10幾坪土地，被告始需歸還系爭土地予原告及全體共有人
    等語置辯，惟為原告所否認，被告就其抗辯事實，並未舉證
    證明之，尚難遽予採信，縱認被告所言屬實，亦係兩造間另
    筆土地糾紛，概與系爭土地無涉，尚難逕為被告有權占用系
    爭土地之認定，被告所辯，顯無理由。據此，被告所有之地
    上物既占用原告與其他共有人共有之系爭土地，且無任何正
    當法律權源，原告依上開規定，請求被告將坐落系爭土地上
    之地上物拆除，並將上開土地交還原告及全體共有人，即屬
    有據。
五、綜上各情，原告依據所有權之法律關係，依民法第767條、
    第821之規定，訴請被告應將坐落臺南市○區○○段813-9地
    號土地如附圖所示即臺南市東南地政事務所複丈日期98年12
    月23日土地複丈成果圖編號A部分、面積76平方公尺之地上
    物拆除，並將上開土地返還原告及全體共有人，為有理由，
    應予准許。
六、末按訴訟費用，由敗訴之當事人負擔；法院為終局判決時，
    應依職權為訴訟費用之裁判，民事訴訟法第78條及第87條第
    1項分別定有明文。本件訴訟費用額為新臺幣（下同）14,82
    0元【即第一審裁判費10,020元（以訴訟標的價額912,000元
    計算；即12,000元（公告土地現值）×76（占用面積）=91
    2,000元），加計測量費4,800元（800元＋4,000元＝4,800
    元），合計14,820元】，爰依上開規定，確定訴訟費用14,8
    20元由敗訴之被告負擔。
七、據上論結：原告之訴為有理由，依民事訴訟法第78條、第87
    條第1項之規定，判決如主文。
中    華    民    國    99    年    2     月    1     日
                  民事第二庭    法  官  張桂美
以上正本證明與原本無異。
如不服本判決，應於送達後20日內，向本院提出上訴狀並表明上
訴理由，如於本判決宣示後送達前提起上訴者，應於判決送達後
20日內補提上訴理由書（須附繕本）。
中    華    民    國    99    年    2     月    1     日
                                書記官  謝安青

司法院資訊處製作；財團法人民間司法改革基金會備份。
